---
title: "Práctica de Aprendizaje Estadístico - Parte 1"
author: " "
date: "2024-10-30"
---

# 0. Carga los datos y elimina la variable TRAIN.

## 0.1 Configuración inicial. Carga de librerías.

**Nota: Nos aseguramos de tener el paquete `ElemStatLearn` instalado. Si no: `install.packages(lib_URL)`**

```{r}

lib_URL = 'https://cran.r-project.org/src/contrib/Archive/ElemStatLearn/ElemStatLearn_2015.6.26.2.tar.gz'
install.packages(lib_url)

library(ElemStatLearn)
library(dplyr)
```

Utilizamos `head()` para ver las primeras filas y hacernos una idea de las variables disponibles

```{r }

data("prostate", package = "ElemStatLearn")
head(prostate)

```

## 0.2 Eliminación de datos `TRAIN`.

La columna `train` se utiliza en estudios previos para indicar las filas de entrenamiento.

Dado que esta práctica no la requiere, eliminamos esta columna para simplificar el conjunto de datos.

```{r}

prostate = prostate %>% select(-train)
head(prostate)
```

# 4. Regresión lineal simple.

Análisis de la dependencia lineal de la variable `lpsa` con la variable `lcavol`.

```{r}
library(dplyr)
library(ggplot2)
```

Ajustamos el modelo y vemos su `summary()`:

```{r}
modelo_lineal <- lm(lpsa ~ lcavol, data = prostate)

summary(modelo_lineal)
```

## 4.1 Interpretación del Modelo Lineal

### Ecuación del Modelo

La ecuación del modelo de regresión lineal es: $$
\text{lpsa} = 1.50730 + 0.71932 \cdot \text{lcavol}
$$

### Intercepto ($\beta_0$)

-   El intercepto de **1.50730** indica el valor estimado de `lpsa` cuando `lcavol` es igual a 0.

### Pendiente ($\beta_1$)

-   El coeficiente para `lcavol` es **0.71932**. Esto sugiere que, por cada unidad de incremento en `lcavol`, se espera que `lpsa` aumente en aproximadamente **0.71932** unidades.

### Residuos

-   Estadísticas de los residuos:
    -   **Mínimo**: -1.67624
    -   **Máximo**: 1.89672
-   Esto indica variaciones en los errores de predicción.

### Error Estándar de los Residuos

-   El error estándar de los residuos es **0.7875**, indicando que las predicciones están, en promedio, a **0.7875** unidades de `lpsa` de los valores reales.

### R-squared (R²)

-   El $R^2$ múltiple es **0.5394**, lo que significa que aproximadamente el **53.94%** de la variabilidad en `lpsa` se puede explicar por la variabilidad en `lcavol`.

### F-statistic

-   El valor de la estadística F es **111.3** con un valor p-value a **2.2e-16**, indicando que al menos uno de los predictores tiene un efecto significativo en `lpsa`.

### Conclusión

En resumen, el modelo de regresión lineal simple muestra que hay una relación positiva y significativa entre `lcavol` y `lpsa`. A medida que el logaritmo del volumen del cáncer (`lcavol`) aumenta, también se espera que el logaritmo del antígeno prostático específico (`lpsa`) aumente. El modelo es estadísticamente significativo.

# 4.2 Plot de los datos junto a la recta de regresión.

Crearemos una gráfico de dispersión de `lcavol` vs `lpsa`.

```{r}
ggplot(prostate, 
       aes(x = lcavol, y = lpsa)) +
  
 # Puntos de los datos
geom_point(color = "blue", 
           alpha = 0.4) +

# Recta de regresión
geom_smooth(method = "lm", 
            color = "red") + 
  
labs(title = "Relación entre lcavol y lpsa",
     x = "Log de Volumen de Cáncer (lcavol)",
     y = "Log de Antígeno Prostático Específico (lpsa)") +
  
theme_minimal()
```

## 4.2 Intervalos de confianza para los coeficientes del modelo con una confianza de 0.95.

Los intervalos de confianza al 95% para los coeficientes del modelo son importantes para entender la precisión de las estimaciones. A continuación se presentan los intervalos calculados:

```{r}
confint(modelo_lineal, level = 0.95)
```

-   **Intercepto**: El intervalo es de **1.2652** a **1.7494**, lo nos que indica que es significativo y no incluye 0, sugiriendo que hay un valor real positivo.

<!-- -->

-   **Coeficiente de `lcavol`**: El intervalo va de **0.5839** a **0.8547**, mostrando que `lcavol` tiene un efecto positivo y significativo sobre `lpsa`. Este resultado implica que un aumento en `lcavol` está asociado con un aumento en `lpsa`.

## 4.3 Definición de RSE y su valor.

El **Error Estándar de los Residuos (RSE)** es una medida de la cantidad de variabilidad de los residuos (la diferencia entre los valores observados y los valores predichos por el modelo) en un modelo de regresión lineal. Se utiliza para evaluar la precisión de las predicciones del modelo. Un RSE más bajo indica que el modelo tiene un mejor ajuste a los datos.

Matemáticamente, el RSE se define como:

$$
RSE = \sqrt{\frac{1}{n-2} \sum (y_i - \hat{y}_i)^2}
$$

donde:

-   $y_i$ son los valores observados,

-   $\hat{y}_i$ son los valores predichos por el modelo,

-   $n$ es el número de observaciones.

Si echamos un vistazo de nuevo a nuestro resultado:

```{r}
summary(modelo_lineal)
```

Un RSE de 0.7875 indica que, en promedio, las predicciones del modelo se desvían de los valores observados de la variable de respuesta (`lpsa`) en aproximadamente 0.7875 unidades en la escala logarítmica.
