---
title: "Práctica de Aprendizaje Estadístico - Parte 1"
author: " "
date: "2024-10-30"
---

# 0. Carga los datos y elimina la variable TRAIN.

## 0.1 Configuración inicial. Carga de librerías.

**Nota: Nos aseguramos de tener el paquete `ElemStatLearn` instalado. Si no: `install.packages(lib_URL)`**

```{r}

lib_URL = 'https://cran.r-project.org/src/contrib/Archive/ElemStatLearn/ElemStatLearn_2015.6.26.2.tar.gz'
install.packages(lib_URL)

library(ElemStatLearn)
library(dplyr)
```

Utilizamos `head()` para ver las primeras filas y hacernos una idea de las variables disponibles

```{r }

data("prostate", package = "ElemStatLearn")
head(prostate)

```

## 0.2 Eliminación de datos `TRAIN`.

La columna `train` se utiliza en estudios previos para indicar las filas de entrenamiento.

Dado que esta práctica no la requiere, eliminamos esta columna para simplificar el conjunto de datos.

```{r}

prostate = prostate %>% select(-train)
head(prostate)
```

# 1. Exploración de los datos

## 0.1 ¿Cuántas variables hay?

Tras eliminar la columna `train`, contamos con un total de `r length(prostate)` variables.

## ¿De qué clase son?

Utilizamos la función `sapply` para aplicar una función, en este caso `class`, a todas las columnas.

```{r}
sapply(prostate, class)
```

Los tipos de las variables son del tipo `numeric` e `integer`, por lo que todos datos son números.

## ¿Hay una variable que correspondiente al identificador de paciente? Si es así, elimínala.
## ¿Hay valores nulos en alguno de los ficheros?
## ¿Están estandarizadas las variables? En este punto del análisis, ¿es necesario normalizarlas?
## ¿Por qué crees que algunas variables están es escala logarítmica?